【裁判字號】    97,訴,835
【裁判日期】    981224
【裁判案由】    確認債權不存在
【裁判全文】
臺灣新竹地方法院民事判決               97年度訴字第835號
原      告  甲○○
訴訟代理人  王惠光律師
被      告  乙○○
上列當事人間確認債權不存在事件，經台灣台北地方法院以97年
度審訴字第862 號裁定移送前來，本院於民國98年12月10日言詞
辯論終結，茲判決如下：
    主      文
確認被告對原告並無新台幣貳佰拾陸萬元之消費借貸關係存在
。
訴訟費用由被告負擔。
    事實及理由
甲、程序方面：
    按確認法律關係之訴，非原告有即受確認判決之法律上利益
    者，不得提起之，民事訴訟法第247 條第1 項前段定有明文
    。又此所謂即受確認判決之法律上利益，係指法律關係之存
    在與否不明確，致原告在私法上之地位有受侵害之危險，而
    此危險得以對於被告之確認判決除去之者而言，最高法院52
    年臺上字第1922號判例意旨參照。本件被告多次以存證信函
    方式通知原告，主張訴外人翁明春積欠被告之新台幣（下同
    ）236 萬元之債務，已由原告承擔，乃向原告催討前開債務
    ，然原告否認有承擔訴外人翁明春積欠被告之236 萬元債務
    ，則兩造間是否存有系爭236 萬元之消費借貸法律關係即有
    不明確，致原告於私法上之地位有受侵害之危險，而此項危
    險得以對於被告之確認判決除去。是原告提起本件訴訟確認
    債權不存在，應有確認利益，符合民事訴訟法第247 條第1
    項之規定，合先敘明。
乙、實體方面：
一、原告主張：原告與訴外人翁明春為兄弟關係，二人原共有坐
    落基隆市○○區○○段赤皮湖小段103 之1 及103 之2 地號
    二筆土地，應有部分各2 分之1 。訴外人翁明春於民國92年
    間向被告借款236 萬元，並提供其所有上述二筆土地之2 分
    之1 應有部分作為借款之擔保，為被告設定236 萬元抵押權
    ，嗣訴外人翁明春因積欠其他債務，經原告代償後，訴外人
    翁明春乃於93年5 月、6 月間，將其所有前開二筆土地2 分
    之1 應有部分移轉給原告，惟原告並未曾同意承擔訴外人翁
    明春積欠被告之系爭236 萬元債務，詎被告自94年間以來一
    再多次以存證信函及委託其他人向原告催討訴外人翁明春所
    積欠之系爭236 萬元債務，致原告不勝其擾，因兩造就原告
    是否承擔訴外人翁明春所積欠被告之系爭236 萬元債務互有
    爭執，致原告之私法上地位有受侵害之危險，而此項危險得
    以對於被告之確認判決除去之，爰提起本件確認之訴，依法
    訴請判決確認被告對原告並無236 萬元之消費借貸之法律關
    係存在，並聲明求為判決如主文所示。
二、被告則以：訴外人翁明春前曾向被告借款236 萬元，並提供
    訴外人翁明春所有前開二筆土地2 分之1 應有部分為被告設
    定23 6萬元之抵押權作為擔保，詎訴外人翁明春迄未清償系
    爭23 6萬元之債務，嗣訴外人翁明春與原告協議，原告同意
    代訴外人翁明春償還積欠被告之236 萬元債務，訴外人翁明
    春並即將其所有前開二筆土地2 分之1 應有部分移轉登記與
    原告，迺訴外人翁明春並告知被告，其將前開二筆土地2 分
    之1 應有部分移轉登記給原告後，原告即會以現金償還積欠
    被告之系爭236 萬元債務，豈料，訴外人翁明春依約將前開
    二筆土地2 分之1 應有部分移轉登記給原告後，原告竟拒絕
    償還所允諾承擔之本件債務，屢經催討，均未獲置理，則原
    告既已承諾承擔訴外人翁明春積欠被告之系爭236 萬元債務
    ，兩造間自有236 萬元之消費借貸關係存在，是原告提起本
    件訴訟，實無理由等語置辯，並聲明：原告之訴駁回。
三、兩造不爭執之事實：
（一）原告與訴外人翁明春為兄弟關係，二人原共有坐落基隆市
      七堵區○○段赤皮湖小段103 之1 及103 之2 地號二筆土
      地，應有部分各2 分之1 ，嗣93年5 、6 月間，訴外人翁
      明春分別將其所有前開二筆土地2 分之1 之應有部分移轉
      登記給原告之事實，有土地登記簿謄本附卷可稽。
（二）訴外人翁明春於92年間向被告借款236 萬元，並提供其所
      有坐落基隆市○○區○○段赤皮湖小段103 之1 及103 之
      2 地號二筆土地2 分之1 之應有部分為被告設定236 萬元
      之抵押權，嗣因訴外人翁明春未依約清償前開借款，被告
      乃於94年12月28日具狀向台灣基隆地方法院聲請拍賣前開
      抵押權，惟因二次減價拍賣均未拍定，經台灣基隆地方法
      院民事執行處依強制執行第95條第2 項之規定視為撤回，
      並囑託塗銷查封登記之事實，有被告強制執行聲請狀、台
      灣基隆地方法院94年度拍字第515 號裁定、台灣基隆地方
      法院96年4 月10日基院生94執清字第9260號囑託塗銷查封
      登記書等件附卷可稽。
四、得心證之理由：
    細繹兩造攻防內容，可知本件爭執重點在於：原告是否與訴
    外人翁明春達成協議，關於訴外人翁明春所積欠被告之本件
    236 萬元債務由原告承擔？茲論述如下：
（一）按當事人主張有利於己之事實者，就其事實有舉證之責任
      ，民事訴訟法第277 條前段定有明文。次按確認法律關係
      不存在之訴，如被告主張其法律關係存在時，應由被告負
      舉證責任，最高法院42年臺上字第170 號著有判例可資參
      照。又確認債權不存在之訴，因係被告主張其對於原告有
      債權存在，故應先由被告負舉證之責，若被告先不能舉證
      ，以證實自己主張之事實為真，則原告就其抗辯事實即令
      不能舉證，或其所舉證尚有疵累，亦應駁回被告之請求。
      換言之，於確認債權不存在之訴，應由被告就其對於原告
      債權存在之要件事實，負舉證之責，如被告對此未能積極
      舉證，致該事實存否陷於真偽不明，縱原告就其抗辯事實
      無法舉證，依舉證責任分配原則，自應由被告負擔事實不
      明之不利益。
（二）本件原告主張兩造間並無236 萬元之消費借貸關係存在，
      被告則抗辯原告因承擔訴外人翁明春積欠被告之236 萬元
      債務，故兩造間自有236 萬元之消費借貸關係存在云云，
      是依上開說明，應由被告就其對原告有承諾承擔訴外人翁
      明春積欠被告之本件236 萬元債務之事實負舉證責任。惟
      查，被告就其前開所辯，始終無法提出任何證據方法以實
      其說，此外，被告亦無法舉證證明其對原告存有任何債權
      存在，揆諸前開說明，應認其前開所辯尚非足採，則原告
      上開主張堪信為真實。
五、綜上所述，本件被告並未能提出任何證據方法以證明其所辯
    原告有承認承擔訴外人翁明春積欠被告之本件236 萬元債務
    之情，從而，原告提起本件確認之訴，請求判決確認被告對
    原告並無236 萬元之消費借貸關係存在，為有理由，應予准
    許。
六、本件判決之基礎已臻明確，兩造其餘之攻擊防禦方法及舉證
    ，經本院審酌後，核與判決無影響，毋庸一一論列，附此敘
    明。
七、訴訟費用負擔之依據：民事訴訟法第78條。
中    華    民    國    98    年    12    月    24    日
                  民事第一庭    法  官  高敏俐
以上正本係照原本作成。
如對本判決上訴，須於判決送達後20日內向本院提出上訴狀。
中    華    民    國    98    年    12    月    24    日
                                書記官  黎秀娟


司法院資訊處製作；財團法人民間司法改革基金會備份。
